【裁判字號】    99,消債更,265
【裁判日期】    991013
【裁判案由】    更生事件
【裁判全文】
臺灣板橋地方法院民事裁定           99年度消債更字第265號
聲  請  人  甲○○
上列當事人依消費者債務清理事件聲請更生，本院裁定如下：
    主  文
聲請駁回。
聲請費用由聲請人負擔。
    理  由
一、按債務人不能清償債務或有不能清償之虞者，得依本條例所
    定更生或清算程序，清理其債務，消費者債務清理條例第3
    條定有明文。又聲請更生或清算不合程式或不備其他要件者
    ，法院應以裁定駁回之，但其情形可以補正者，法院應定期
    間先命補正，復為同條例第8 條所明定。
二、本件聲請意旨略以：聲請人名下並無資產，債務總額為新臺
    幣（下同）134 萬2490元，雖每月領有老人年金3159元及直
    銷工作收入1 萬2000元（見本院卷第9 頁），但因每月必須
    支出房租6250元、膳食費5400元、水電費600 元、雜支1500
    元（見本院卷第70頁），計1 萬3750元，是有不能清償債務
    之虞。消費者債務清理條例施行後，其曾與最大債權銀行台
    新銀行進行協商，嗣台新銀行以其大量借款或密集消費為由
    ，拒絕提出協商方案，並核發前置協商不成立通知書與聲請
    人，而其既經協商不成立，且無擔保或無優先權之債務總額
    未逾1200萬元，復未經法院裁定開始清算程序或宣告破產，
    依法自得聲請更生程序；又若經裁定開始更生程序，其願以
    1 個月為1 期，分8 年96期清償，每期清償6000元作為更生
    方案，計清償總金額可達57萬6000元（見本卷第70頁），懇
    請裁定開始更生等語。
三、按揆諸首開條文規定，聲請人聲請准許更生，應符合消費者
    債務清理條例第3 條以債務人有不能清償債務或有不能清償
    之虞為要件，而所謂「不能清償債務或有不能清償之虞」者
    ，係指債務人欠缺清償能力，且對於已屆清償期，或已受請
    求債務之全部或主要債務，客觀上可預見處於通常且繼續的
    不能清償之狀態而言，方符合消費者債務清理條例為使不幸
    陷入經濟困境之人得以清理債務、重建生活，並在清理過程
    中能保有符合人性尊嚴之最低基本生活之目的，而在評估債
    務人是否具不能清償或不能清償債務之虞，致須透過消費者
    債務清理程序解決債務，非可徒憑債務人個人之財產、收支
    狀況決定，須就債務人債務產生同時，伊家庭整體之收支狀
    況綜合以觀，蓋債務人作為家庭之一分子，形式上雖就家庭
    之財產收入之增加並無助益，但仍不可忽略其無法由金錢數
    字所衡量之貢獻；職此，判斷債務人是否陷於不能清償債務
    或不能清償債務之虞，茍僅因其名義上並無收入或資產紀錄
    遽為認定，實疏嫌率斷，亦恐墜入債務清理道德風險之陷阱
    中，是審酌債務人是否具不能清償債務或不能清償債務之虞
    ，當以其家庭整體之收入綜合判斷，方為正確。
四、據此，聲請人固主張每月僅領有老人年金3159元，及直銷工
    作收入1 萬2000元，扣除每月必要支出1 萬3750元具有不能
    清償債務之虞，然查，聲請人負債之原因多係為從事直銷事
    業，透過刷卡取得貨品，再將貨品轉賣給他人，嗣因卡債循
    環才會造成財務缺口，而其配偶於該直銷公司擔任要職，收
    入優渥（98年度月平均約收入5 萬7635元），聲請人為其出
    售商品，對其收入之貢獻不應未顯示在收入之中而忽略；再
    聲請人98年12月開始負債期間，其配偶簡意鴻、長子高賓顯
    、三子高翊植，名下分別於99年2 月、3 月、7 月、8 月獲
    得數筆房地登記，姑且不論其配偶及子女獲得不動產房地之
    原因為何，有無能力賺取該等資產，而該等財產既係產生於
    債務人負債期間，承前所述，當屬債務人家庭共同努力之所
    得，不應未登記於債務人名下，即忽視債務人對家庭之貢獻
    ，從而本件單以債務人家屬於其負債期間，獲得之房地財產
    公告現值總額2836萬0017元，縱使債務人配偶簡意鴻亦負有
    1359萬4359元之債務（見101 頁債權人清冊），倘以該債務
    人負債期間家庭所得之資產扣除債務人及簡意鴻之債務，當
    可全額負擔清償完畢，是以難認債務人所稱有不能清償債務
    之虞之主張為合理。故聲請人徒以個人之收支狀況，遽認有
    不能清償債務之虞聲請更生，而未斟酌其家庭整體收入認定
    ，尚非適法。
五、據上論結，本件聲請人無消費者債務清理條例第3 條所稱不
    能清償債務或不能清償之虞，其更生聲請於法不合，且該欠
    缺又屬無從補正，依上說明，自應駁回其聲請，爰裁定如主
    文。
中    華    民    國    99    年    10    月    13    日
                  民事第三庭  法  官  林錫凱
上為正本係照原本作成
如不服本裁定，應於裁定送達後10日內，以書狀向本院提出抗告
，並繳納抗告費新臺幣1000元
中    華    民    國    99    年    10    月    13    日
                              書記官  羅麗娟

司法院資訊處製作；財團法人民間司法改革基金會備份。
